臺灣高等法院高雄分院刑事判決　　　　　九十一年度上易字第一四九四號
　　上　訴　人
　　即　被　告　乙○○
　　選任辯護人　江雍甲
　　　　　　　　陳慧錚
　　　　　　　　吳世敏
右上訴人因侵占案件，不服臺灣高雄地方法院九十一年度自字第六一號，中華民國九
十一年八月六日第一審判決，提起上訴，本院判決如左：
      主  文
原判決撤銷。
乙○○無罪。
      理  由
一、自訴意旨略以：乙○○原係坐落在高雄市三民區○○○段一三八六─一二地號土
    地及其上三七三八建號即門牌號碼高雄市三民區○○○路一二五巷三九弄六號三
    層房屋（下稱系爭房地）之所有權人，茲因乙○○向泛亞商業銀行股份有限公司
    （下稱泛亞銀行）借款，以系爭房地設定抵押權予泛亞商業銀行以擔保債權，但
    未按期清償債權，系爭房地經泛亞銀行聲請臺灣高雄地方法院強制執行，泛亞銀
    行於民國八十七年十二月三日向該院承買取得系爭房地之所有權，自訴人丙○○
    於八十九年十月二十六日再向泛亞銀行購得系爭房地，於八十九年十二月二十日
    辦妥所有權移轉登記，丙○○於取得系爭房地所有權後，因乙○○一時未能另覓
    住處，丙○○乃同意租予乙○○一至二個月，俟乙○○覓得住處後再行搬離，詎
    乙○○一再藉故拖延未搬離，自訴人乃於九十年十二月三十一日及九十一年一月
    二十四日，寄發二次存證信函通知乙○○搬離，並經乙○○收受存證信函後，猶
    以尚未覓得住處拒不搬離，其侵占系爭房地之事實相當明顯，因認被告涉有刑法
    第三百三十五條第一項之侵占罪嫌。
二、本件自訴人以被告乙○○涉有侵占罪嫌，無非係以被告租用系爭房地到期後，迭
    經催討仍拒不歸還，並有存證信函、回執各二份可證，為其依據，訊據上訴人即
    被告固坦承占有使用系爭房地，惟堅決否認有何侵占之不法事實，於原審辯稱：
    丙○○係台灣企銀副總，是我告知他我所有之系爭房地遭泛亞銀行向法院聲請拍
    賣，請他向泛亞銀行買回系爭房屋，他表示願意幫忙解決，由他出面買回系爭房
    地後，再向台灣企銀辦理貸款，並同意我繼續居住在系爭房地，雙方並未言明居
    住期限，我在居住期間曾繳納系爭房屋之房地稅及地價稅，亦曾匯款二十萬元及
    開立支票給丙○○用以支付租金，我願意給付租金，但丙○○執意要我搬遷，我
    本已找到合適住處準備搬走，但屋主表示其房屋將被拍賣，因而無法立即搬離，
    我甲在尋覓妥適之住處，但丙○○又以我積欠他債務，向法院聲請強制執行，法
    院至系爭房屋查封我的部分物品，所以我不敢隨便亂搬云云。於本院另辯稱：已
    於九十一年九月份搬走，將系爭房地歸還自訴人等語。經查：
  (一)被告原為系爭房地之所有權人，茲因被告向泛亞銀行借款，其以系爭房地設定抵
    押權予泛亞商業銀行以擔保債權，但未按期清償債權，系爭房地經泛亞銀行聲請
    原審法院強制執行，泛亞銀行於八十七年十二月三日向該院承買取得系爭房地之
    所有權，自訴人於八十九年十月二十六日再向泛亞銀行購得系爭房地，於八十九
    年十二月二十日辦妥所有權移轉登記，而自訴人取得系爭房地所有權時，因法院
    及泛亞銀行均未點交，被告仍居住於系爭房地，自訴人亦同意被告繼續居住，嗣
    後自訴人欲收回系爭房地，乃於九十年十二月三十一日，以存證信函通知被告應
    於九十一年一月十日以前搬離，並經被告於九十一年一月一日收受該存證信函，
    被告於收受存證信函後，並未搬離，再經自訴人於九十一年一月二十四日以存證
    信函通知被告應於九十一年一月三十一日以前搬離，被告於九十一年一月二十五
    日收受存證信函後，以尚未覓得住處，仍未搬離等情，業經自訴人陳明在卷，並
    有不動產買賣契約書一份、土地所有權狀二份、建物所有權狀及泛亞銀行債權管
    理處簡便行文表、高雄市政府地政處三民地政事務所九十一年六月十日高市地民
    一字第006779號函、泛亞銀行九十一年六月十一日91泛亞債乙字第一七二三號函
    各一份，存證信函、回執各二份在卷可參。
  (二)自訴人雖不否認同意被告居住系爭房地，惟稱其僅係供被告暫住一、二個月，待
    其另覓得居所後，即應搬離，且亦未向被告收取租金等語，被告則供稱，「其與
    自訴人是多年朋友，自訴人拍定系爭房地後，願意讓我繼續居住，沒有談及租金
    的事」「我有說要付利息」，「是讓我先住，我告訴他，等到我找到房子就搬」
    ，「但我在九十一年農曆年前，有匯二十萬元給自訴人，因為他說我欠他一百多
    萬元借款」，「二十萬是還借款也好，是房租也好，雙方並沒有說清楚」，「系
    爭房地之九十年地價稅是自訴人自台北寄給我，我去繳的」等語，對於自訴人同
    意被告使用系爭房地，同意當時並未約定租金之事實，為兩造所不爭執，自訴人
    於原審訊問中，亦供稱與被告係民國八十九年間認識，其要買系爭房地，被告亦
    知悉，被告欠其數百萬元等情，可見兩造間，原係朋友關係，故自訴人並未立即
    要求被告遷離，並供其無償暫住，於九十年十一月間，又將地價稅單寄交被告繳
    納，有房屋稅、地價稅繳款書各一紙附卷可稽，就系爭房地兩造間確有使用契約
    存在，應屬無疑。雖然自訴人終止契約，請求被告返還系爭房地，被告以尚未尋
    得新居，而未搬離，但刑法上之侵占罪，須持有人變易其原來之持有意思而為不
    法所有之意思，始能成立，不能僅因一時延未交還，即遽認被告有侵占故意，且
    被告確有匯款二十萬元，欲作為租金之意，並已替自訴人代繳部分之地價稅，可
    知被告主觀上並無將系爭房地據為己有之意。
  (三)再查，被告已於本院審理中將系爭房地返還於自訴人，有自訴人於審理中所提補
    充意見書及被告簽具之動產處理同意書各一紙附卷可稽，益證被告並無侵占故意
    （亦無竊佔之故意），此外本院復查無其他證據足資證明被告有自訴人所指之侵
    占犯行，被告被訴犯罪，尚屬無法證明。
三、原審不察，遽為被告有罪之判決，尚有未合。被告上訴意旨，執此指摘原判決不
    當，為有理由，自應由本院將原判決撤銷改判，另為被告無罪之判決。
據上論斷，應依刑事訴訟法第三百六十九條第一項前段、第三百六十四條、第三百四
十三條、第三百零一條第一項，判決如主文。
中    華    民    國     九十一     年      十二      月     十一       日
                              臺灣高等法院高雄分院刑事第九庭
                                  審判長法官  張明松
                                        法官  江泰章
                                        法官  任森銓
右甲本證明與原本無異。
不得上訴。
                                      書記官  施耀程
中    華    民    國     九十一     年      十二      月    十  二      日
                                                                        Ｆ
